臺灣高等法院民事判決
108年度重上字第609號
上訴人即附  
帶被上訴人  陳梧陽  
訴訟代理人  吳振東律師
視同上訴人  
即附帶被上  
訴人        陳梧桐  
            陳守延  
            陳淑女  

            陳榮生 
            陳炎輝  
被上訴人即  
附帶上訴人  臺北市政府捷運工程局


法定代理人  張澤雄  
訴訟代理人  林光彥律師
            楊蕙謙律師
上列當事人間請求拆屋還地等事件，陳梧陽、陳梧桐、陳守延、
陳淑女、陳榮生、陳炎輝對於中華民國108年5月10日臺灣士林地
方法院107年度訴字第381號第一審判決提起上訴，臺北市政府捷
運工程局為附帶上訴，本院於109年5月12日言詞辯論終結，判決
如下：
    主      文
一、原判決主文第二項前段關於命陳守延給付自民國一百零七年
    三月十七日起至同年三月二十六日止，按年息百分之五計算
    之利息部分，及該部分假執行之宣告廢棄。
二、原判決主文第二項除前項廢棄部分外，更正為：陳梧陽、陳
    梧桐、陳守延、陳淑女、陳榮生、陳炎輝應給付臺北市政府
    捷運工程局新臺幣肆拾陸萬捌仟貳佰壹拾壹元，及陳梧陽、
    陳梧桐、陳淑女、陳榮生、陳炎輝自民國一百零七年三月十
    七日起，陳守延自民國一百零七年三月二十七日起，均至清
    償日止，按年息百分之五計算之利息，暨自民國一百零七年
    二月一日起至返還原判決主文第一項所示土地之日止，按月
    給付臺北市政府捷運工程局新臺幣捌仟零壹拾壹元。
三、陳梧陽、陳梧桐、陳淑女、陳榮生、陳炎輝之上訴及陳守延
    之其餘上訴駁回。
四、臺北市政府捷運工程局之附帶上訴駁回。
五、第二審訴訟費用關於上訴部分由陳梧陽負擔；關於附帶上訴
    部分，由臺北市政府捷運工程局負擔。
    事實及理由
壹、程序方面：
一、按訴訟標的對於共同訴訟之各人必須合一確定者，共同訴訟人中一人之行為有利益於共同訴訟人者，其效力及於全體，民事訴訟法第56條第1項第1款前段定有明文。本件被上訴人於原審起訴主張上訴人陳梧陽（下稱陳梧陽）與原審共同被告陳梧桐、陳守延、陳淑女、陳榮生、陳炎輝（下合稱陳梧桐等5人，與陳梧陽合稱陳梧陽等6人）公同共有之門牌號碼臺北市○○區○○路0段000巷0號建物（下稱系爭建物）無權占有臺北市所有由伊管理之臺北市○○區○○段0○段000○0地號土地（下稱系爭土地）如原判決附圖（下稱附圖）編號A所示部分面積46.78平方公尺（系爭建物占用系爭土地部分下稱系爭地上物），而依民法第767條第1項前段、中段規定，請求陳梧陽等6人拆除系爭地上物，並將占有之土地返還予伊，另依民法第179條前段、第1148條第2項、第1153條第1項規定，請求陳梧陽等6人於繼承陳清漢遺產範圍內，連帶給付84萬3266元（自民國97年11月8日起至107年1月31日止相當於租金之不當得利），及其中43萬6339元自102年11月8日起；40萬6927元自起訴狀繕本送達翌日起，均至清償日止，按年息5%計算之利息，暨自107年2月1日起至返還上開土地之日止，按月連帶給付8,011元，及自各翌月1日起至清償日止，按年息5%計算之利息。關於拆屋還地部分，系爭地上物為陳梧陽等6人公同共有，關於給付不當得利部分，與拆屋還地之請求有牽連關係，其訴訟標的對於陳梧陽等6人必須合一確定，而提起上訴係有利益於其他共同訴訟人之行為，是雖僅由陳梧陽提起上訴，效力應及於陳梧桐等5人，爰予以併列為上訴人。
二、陳梧桐等5人經合法通知未於言詞辯論期日到場，核無民事
    訴訟法第386條所列各款情形，爰依被上訴人之聲請，由其
    一造辯論而為判決。
三、被上訴人原起訴主張依民法第179條前段、第1148條第2項、
    第1153條第1項規定，請求陳梧陽等6人於繼承陳清漢遺產範
    圍內，連帶給付相當於租金之不當得利如前述金錢給付之聲
    明。嗣更正為依民法第179條、第292條、第1151條規定（見
    本院卷2第69頁），聲明請求陳梧陽等6人應連帶給付被上訴
    人84萬3266元，及其中43萬6339元自102年11月8日起，其中
    40萬6927元自起訴狀繕本送達翌日起，均至清償日止，按年
    息5%計算之利息，暨自107年2月1日起至返還上開土地日止
    ，按月連帶給付被上訴人8,011元，及自各翌月1日起至清償
    日止，按年息5%計算之利息（見本院卷2第74頁），核屬事
    實及法律上更正，不涉及訴之變更或追加，又原判決主文第
    2項應隨之更正為：陳梧陽等6人應給付被上訴人46萬8211元
    ，及自107年3月17日起至清償日止，按年息5%計算之利息，
    暨自107年2月1日起至返還上開土地日止，按月給付被上訴
    人8,011元。
貳、實體方面：
一、被上訴人主張：系爭土地為臺北市所有，伊為管理機關，陳
    梧陽等6人之被繼承人陳清漢於63年1月21日因買賣取得系爭
    建物之所有權，嗣增建系爭地上物無權占有系爭土地如附圖
    編號A所示部分面積46.78平方公尺。陳清漢於93年12月12日
    死亡，陳梧陽等6人因繼承取得系爭地上物所有權，爰依民
    法第767條第1項前段、中段規定，請求陳梧陽等6人拆除系
    爭地上物後返還所占有之土地，另依民法第179條、第292條
    、第1151條規定，請求陳梧陽等6人連帶給付自97年11月8日
    起至拆屋還地之日止，相當於租金之不當得利等語。聲明求
    為判決：㈠陳梧陽等6人應將系爭地上物拆除，並將該部分土
    地返還被上訴人。㈡陳梧陽等6人應連帶給付被上訴人84萬32
    66元，及其中43萬6339元自102年11月8日起，其中40萬6927
    元自起訴狀繕本送達翌日起，均至清償日止，按年息5%計算
    之利息，暨自107年2月1日起至返還上開土地日止，按月連
    帶給付被上訴人8,011元，及自各翌月1日起至清償日止，按
    年息5%計算之利息。　　
二、陳梧陽等6人則以：陳清漢於63年間購入系爭建物後長達40
    年期間，未有政府機關表示占有系爭土地。系爭土地應以道
    路中心樁為基礎進行地籍測量，而道路中心樁因道路鋪設等
    原因重新設置時可能產生誤差，是系爭土地與系爭地上物坐
    落之臺北市○○區○○段0○段000地號（重測前為臺北市○○區○○
    段00000地號）土地（下稱000地號土地）間地籍線是否正確
    ，非無疑義。臺北市士林地政事務所（下稱士林地政所）測
    量系爭地上物有無占用系爭土地所依據之圖根點座標有誤，
    其測量結果所繪附圖難期正確。又依陳清漢購買系爭建物及
    坐落000地號土地之不動產買賣契約書、系爭建物登記謄本
    、陽明山管理局（下稱陽管局）建物平面圖、營造執照申請
    書、建物套繪圖、新建工程住宅設計工程圖、地籍圖謄本、
    建築物申請使用書、臺北市政府工務局養護工程處（下稱養
    工處）函文、臺北市政府政風處（下稱政風處）函文、臺北
    市議會市民服務中心陳情案會勘紀錄等資料，可知系爭地上
    物並未占用系爭土地。且系爭建物興建時於四周留有排水溝
    ，依現況系爭建物位在排水溝以東，實無可能占用西側之系
    爭土地。再者，捷運淡水線於77年2月24日開工，奇岩站坐
    落系爭土地，被上訴人於施工前曾委託專業測量公司測量、
    釘樁，在系爭土地與000地號土地界線設置圍籬，完工後在
    該界線處施作水泥界堤，系爭地上物係陳清漢於66年間增建
    ，位於該水泥界堤以東，自無可能占用系爭土地。又縱認系
    爭地上物無權占用系爭土地，係因地籍重測界址變動所致，
    依民法第796條、796條之1規定，被上訴人不得請求伊等拆
    屋還地等語，資為抗辯。
三、原審判決陳梧陽等6人一部勝訴，一部敗訴，即判命：㈠陳梧
    陽等6人應將坐落系爭土地上如附圖編號A所示部分面積46.7
    8平方公尺之系爭地上物拆除，並將該部分土地返還被上訴
    人。㈡陳梧陽等6人應給付被上訴人46萬8211元，及自107年3
    月17日起至清償日止，按年息5%計算之利息，暨自107年2月
    1日起至返還上開土地日止，按月給付被上訴人8,011元；另
    駁回被上訴人其餘之訴及假執行之聲請。陳梧陽等6人就原
    審判決對其不利部分，提起上訴，上訴聲明：㈠原判決關於
    命陳梧陽等6人給付部分及該部分假執行之宣告均廢棄。㈡上
    開廢棄部分，被上訴人在第一審之訴及假執行之聲請均駁回
    。被上訴人答辯聲明：上訴駁回。被上訴人一部附帶上訴聲
    明：㈠原判決關於駁回陳梧陽等6人後開第2至7項之訴部分，
    及該部分假執行之聲請均廢棄。㈡陳梧陽、陳梧桐、陳守延
    、陳淑女、陳榮生應與陳炎輝連帶給付原判決主文第2項所
    命陳炎輝給付部分。㈢陳梧陽、陳梧桐、陳守延、陳淑女、
    陳炎輝應與陳榮生連帶給付原判決主文第2項所命陳榮生給
    付部分。㈣陳梧陽、陳梧桐、陳守延、陳榮生、陳炎輝應與
    陳淑女連帶給付原判決主文第2項所命陳淑女給付部分。㈤陳
    梧陽、陳梧桐、陳淑女、陳榮生、陳炎輝應與陳守延連帶給
    付原判決主文第2項所命陳守延給付部分。㈥陳梧陽、陳守延
    、陳淑女、陳榮生、陳炎輝應與陳梧桐連帶給付原判決主文
    第2項所命陳梧桐給付部分。㈦陳梧桐、陳守延、陳淑女、陳
    榮生、陳炎輝應與陳梧陽連帶給付原判決主文第2項所命陳
    梧陽給付部分。㈧願供擔保請准宣告假執行。陳梧陽等6人答
    辯聲明：㈠附帶上訴駁回。㈡如受不利判決，願預供擔保請准
    宣告免為假執行。【原審判決被上訴人敗訴未據提起附帶上
    訴部分（即被上訴人請求自97年11月8日至102年2月25日期
    間之不當得利部分），不在本件裁判範圍內，下不贅述。】
四、兩造不爭執事項：
　㈠系爭土地為臺北市所有，由被上訴人管理。
　㈡陳清漢於63年間因買賣取得系爭建物所有權，嗣增建系爭地
    上物。
  ㈢陳清漢於93年12月12日死亡，系爭建物現仍登記為陳清漢所
    有，未為遺產分割，陳梧陽等6人因繼承而取得系爭建物（
    含系爭地上物）之所有權，為全體公同共有人。
五、被上訴人主張陳梧陽等6人所有之系爭地上物無權占有系爭
    土地，請求陳梧陽等6人拆除系爭地上物，返還占有之土地
    ，並給付自102年2月26日起相當於租金之不當得利等情，為
    陳梧陽等6人否認，並以前揭情詞置辯。是本件兩造爭點即
    為：㈠系爭地上物是否占有系爭土地？㈡被上訴人請求陳梧陽
    等6人拆除系爭地上物，返還占有之土地，有無理由？㈢被上
    訴人請求陳梧陽等6人連帶給付相當於租金之不當得利，有
    無理由？茲就兩造爭執論斷如下：
　㈠系爭地上物是否占有系爭土地？
　　⒈按所有人對於無權占有或侵奪其所有物者，得請求返還之
      。對於妨害其所有權者，得請求除去之，民法第767條第1
      項前段、中段定有明文。又依民事訴訟法第277條本文規
      定，當事人主張有利於己之事實者，就其事實有舉證之責
      任。而以無權占有為原因，請求返還所有物之訴，應以占
      有該物之人為被告，如被告抗辯並未占有，自應由原告就
      被告占有之事實，負舉證責任。本件被上訴人主張陳梧陽
      等6人所有系爭地上物占用系爭土地如附圖編號A所示部分
      面積46.78平方公尺，為陳梧陽等6人所否認，依上開說明
      ，應先由被上訴人舉證證明系爭地上物占用系爭土地之事
      實。
　　⒉經查，原審法院於107年6月6日至現場勘驗，並囑託士林地
      政所測量，依該所107年7月18日北市士地測字第107600
　　　7664號函檢送之複丈成果圖（即附圖），顯示系爭地上物占用系爭土地如附圖編號A部分所示面積46.78平方公尺等事實，有原審勘驗筆錄、士林地政所前揭函文檢送複丈成果圖可稽（見原審卷1第121至127、145至147頁），被上訴人主張系爭地上物占用上開系爭土地之事實，堪予採信。陳梧陽等6人雖辯稱：士林地政所測量結果，或因道路中心樁重設時產生誤差，影響測量基礎圖根點之正確性，或士林地政所人員測量方式有誤，或現行000地號土地地籍線失真而不可信云云，並未舉證以實其說，已難遽採。且依證人即士林地政所測量人員周尚文於原審結證稱：本件測量是依臺北市政府土地開發總隊公告的最新圖根點，利用經緯儀以光線法，確認座標，按照角度、距離去抓取測量的位置，展繪於地籍圖上，測量機關係按照地籍測量實施規則測量等語（見原審卷2第124至125頁），及士林地政所先後以107年7月31日北市士地測字第1076000572號函覆原審法院略以：本所係依「辦理法院囑託土地界址鑑定作業程序及鑑定書圖格式」，以電子測距經緯儀為施測儀器，使用現場圖根點（控制點）為施測基準，採光線法施測現場法院指界位置，套繪至地籍圖上據以計算面積，並繪製成果圖。」（見原審卷1第159頁），暨107年9月20日北市士地測字第1076004986號函檢送本件測量之圖根點具體位置圖說、000地號土地及系爭土地重測前後地籍圖影本（見原審卷1第206至214頁），可知本件系爭地上物占用系爭土地之測量，係由政府機關基於專業採用新進科學儀器及方法為施測，且非以道路中心樁為測量基礎，陳梧陽等6人空言指摘其測量結果有誤，委無足取。又陳梧陽等6人如認因系爭土地與000地號土地之地籍線失真，致影響本件測量結果之正確性，應另依法提起相關訴訟以資解決（司法院大法官釋字第374號解釋意旨參照），併予敘明。
　　⒊陳梧陽等6人另辯稱：依63年1月17日陳清漢買受系爭建物
      及坐落基地之不動產買賣契約書、系爭建物之登記謄本、
      陽管局建物平面圖、營造執照申請書、86年5月14日養工
      處○○區○○路000巷0號後水溝改善案會勘紀錄、103年5月19
      日臺北市議會市民服務中心協調陳情案會勘紀錄、套繪圖
      、原始起造人賴匏新建住宅設計工程圖，可知系爭建物興
      建時，四周留有排水溝，且系爭建物位在排水溝以東，不
      可能占用西側之系爭土地等語，並提出前揭書證等影本（
      見原審卷1第243至260、264至266頁）及援引現況照片（
      見原審卷1第181至188頁，本院卷1第179至201頁）為佐證
      。然查，上開不動產買賣契約書及建物登記謄本（見原審
      卷1第243至248頁），僅能證明陳清漢於63年間因買賣取
      得系爭建物所有權及坐落基地000地號土地所有權應有部
      分，暨系爭建物登記之構造、面積等事實。陳梧陽等6人
      自承系爭地上物不在原營造執照、使用執照範圍內，係陳
      清漢購入系爭建物後所增建等情（見本院卷1第206、207
      頁），而前揭營造執照申請書（見原審卷1第250至255頁
      ）、新建住宅設計工程圖（見原審卷1第265、266頁）之
      日期均為56年間，陽管局建物平面圖（見原審卷1第249頁
      ）則為58年3月間製作，至多只能證明系爭建物興建完成
      時之狀況，不能憑以認定系爭建物所有權移轉予陳清漢時
      之情形，更無從判斷陳清漢增建系爭地上物有無逾越所坐
      落之000地號土地而占用系爭土地。況且，營造執照申請
      書、設計工程圖並無關於排水溝即地界之記載，陳梧陽等
      6人主張系爭地上物位在排水溝之東側，故未占用系爭土
      地云云，難認有據。至養工處（現改制為水利工程處）86
      年5月14日會勘紀錄（見原審卷1第256至259頁），僅涉及
      排水溝（○○路000號後至000巷0號後）有積水淤泥請儘速
      改善加強清疏消毒事宜，並無關於排水溝即地界之記載。
      又103年5月19日協調臺北市○○區○○段○○段000地號及系爭
      土地占用案之會勘紀錄（見原審卷1第260頁），其結論固
      記載：依陳情人所提供前陽明山管理局及市府建管處所核
      准執照資料，可證屬民間所有土地，應以當時依法申請並
      經主管機關審查通過依建築線內施作水溝為界等語，係臺
      北市議員林瑞圖為協調人民陳情案就他筆土地所為會勘，
      並非地政機關就000地號土地與系爭土地辦理測量結果，
      不能憑該會勘結論逕認排水溝即為系爭土地與相鄰土地之
      地界線。
　　⒋陳梧陽等6人又抗辯：依政風處103年11月21日北府政二字
      第10331386900號致陳清漢函，對照排水溝現狀照片及套
      繪圖，系爭建物係以排水溝為界線而興建，且建商已在排
      水溝東側之000地號土地保留法定空地，足證系爭地上物
      並無逾越000地號土地與系爭土地之界線等語，並提出前
      揭政風處函、照片、套繪圖等影本（見原審卷1第261至26
      4頁）為證。惟觀諸上開政風處函文，其中說明記載：…二
      、本件捷運工程局北區工程處辦理施工時，淡水線全路線
      並無辦理鑑界，惟施工前捷運局另委由專業測量公司埋設
      相關樁位、界樁供參考，另施工階段圖說，奇岩站爭議處
      附近並無影響施工須配合拆除房屋之圖示，惟淡水線設計
      時為免爭議，水溝中心線均自路權線退縮1.2公尺施工。…
      四、○○路000巷0號後水溝為既設排水溝，且位於捷運局代
      管之市府交通用地內，86年因水溝淤積孳生蚊蠅，由養工
      處會勘後辦理清疏，並無新施作排水溝等語（見原審卷1
      第261、262頁），係說明被上訴人施作捷運淡水線前並無
      委由地政機關鑑界，而係以水溝中心線退縮1.2公尺設置
      施工界樁情事，及相關單位處理系爭建物後方水溝清疏事
      宜，並無關於系爭建物後側排水溝即為000地號土地與系
      爭土地地界之認定，且該函表示該排水溝係位於被上訴人
      管理之土地範圍內，陳梧陽等6人據以主張000地號土地與
      系爭土地之界址位在該排水溝外側邊界，洵無足採。再觀
      諸陳梧陽等6人所提套繪圖（見原審卷1第264頁），並未
      區分標示系爭建物及系爭地上物所在位置，且下方註明該
      圖示資訊僅供參考，不作任何證明之依據，使用人仍應詳
      查地政登記之內容等語，要難憑以認定系爭地上物並未占
      用系爭土地。至陳梧陽等6人執上開政風處函說明二所謂
      被上訴人辦理捷運淡水線工程前，曾委託專業測量公司埋
      設樁位供參考，即為原審卷1第263頁照片所示紅色噴漆點
      ，故系爭地上物並無越界云云，然此節已為被上訴人所否
      認，且陳梧陽等6人並未舉證證明確有前述界樁之埋設及
      該等界樁乃000地號土地與系爭土地之界址。又參酌本院
      向臺北市建築管理工程處調閱之系爭建物57（工使）字第
      1005號使用執照卷內新建住宅設計工程圖，其中以「綠色
      區塊」標示之「空地」位在建物之南側及北側，並非位在
      建物西側，則陳梧陽等6人主張系爭建物興建時已於000地
      號土地保留位於排水溝東側界線內（即建物西側）之法定
      空地，故系爭地上物並無逾越地界而占用系爭土地等語，
      要非可採。
　　⒌陳梧陽等6人再辯以：被上訴人施作捷運淡水線奇岩站工程
      時，施工圍籬設在本院卷1第179頁照片上白色小坡邊（即
      白色水泥矮堤），陳清漢於66年間增建系爭地上物位於白
      色小坡邊及排水溝以東，故系爭地上物並未占用被上訴人
      所有系爭土地等語，並提出上開照片、62年至79年間航空
      照片等影本（見本院卷1第315至323頁）為佐。經查，陳
      梧陽等6人所提證據不能證明被上訴人施作捷運淡水線奇
      岩站工程時之施工圍籬係設在前揭照片所示之水泥矮堤，
      及該圍籬為系爭土地與鄰地之界線等事實。且依68年至73
      年、80年、83年航測影像（見本院卷1第175、177、271頁
      ），未見系爭建物西側有系爭地上物，再觀諸91年、94年
      、106年航測影像（見本院卷1第272至274頁），可看出系
      爭建物西側已增建系爭地上物。再者，本院將陳梧陽等6
      人所提62年至79年間航空照片囑託行政院農業委員會林務
      局農林航空測量所（下稱農林航測所）判讀結果，該所10
      9年2月25日農測調字第1099100123號函附判讀說明略以：
      以藍色虛線框選之建物均為細長方型（見本院卷1第374、
      375、380至382頁），顯與系爭地上物突出於系爭建物之
      外觀不符，尚難憑上開航空照片證明系爭地上物於79年前
      即存在。綜上以觀，足認被上訴人主張系爭地上物係83年
      後所增建，較為可採。又前揭農林航測所回函判讀說明謂
      70年及73年航照圖中，系爭建物左側有凹陷之溝型構造，
      縱認係陳梧陽等6人所稱之系爭建物後側排水構，亦不能
      證明該排水溝即為系爭土地與鄰地之界線，是陳梧陽等6
      人執此抗辯陳清漢增建系爭地上物係位在000地號土地範
      圍內，要難憑採。　　　
　　⒍基上所述，被上訴人主張陳梧陽等6人公同共有之系爭地上
      物占有系爭土地如附圖編號A所示部分面積46.78平方公尺
      ，應為可信。
  ㈡被上訴人請求陳梧陽等6人拆除系爭地上物返還占有之土地，
    有無理由？
　　⒈按以無權占有為原因，請求返還土地者，占有人以非無權
      占有為抗辯者，應就其取得占有係有正當權源之事實證明
      之。再按土地所有人建築房屋非因故意或重大過失逾越地
      界者，鄰地所有人如知其越界而不即提出異議，不得請求
      移去或變更其房屋；土地所有人建築房屋逾越地界，鄰地
      所有人請求移去或變更時，法院得斟酌公共利益及當事人
      利益，免為全部或一部之移去或變更，固為98年1月23日
      修正後民法第796條第1項前段、第796條之1第1項前段所
      明定，且上開規定於民法物權編修正施行前土地所有人建
      築房屋逾越地界，鄰地所有人請求移去或變更其房屋時，
      亦適用之，民法物權編施行法第8條之3亦定有明文。惟所
      謂「知其越界而不即提出異議」，此項知與不知，並非依
      客觀情事定之，而係依鄰地所有人個人之情事而定，須鄰
      地所有人事實上知悉越界建築，方足當之。而主張鄰地所
      有人知其越界而不即提出異議者，應就此項事實負舉證責
      任。且此所定鄰地所有人之忍受義務，係為土地所有人所
      建房屋之整體有一部分逾越疆界，若予拆除，勢將損及全
      部建築物之經濟價值而設。倘土地所有人於所建房屋整體
      之外，越界加建房屋，則鄰地所有人請求拆除，原無礙於
      原建房屋之整體結構及效用，即無該條規定之適用。
　　⒉經查，陳梧陽等6人因繼承而公同共有之系爭地上物占用被
      上訴人所管理之系爭土地如附圖編號A所示部分面積46.78
      平方公尺，業經認定如前，陳梧陽等6人並未舉證證明其
      等取得占有本於正當權源，應屬無權占有，是被上訴人依
      民法第767條第1項前段、中段之規定，請求陳梧陽等6人
      拆除上開無權占用系爭土地之系爭地上物，並將所占用系
      爭土地返還予伊，自屬有據。
　　⒊陳梧陽等6人雖辯稱：陳清漢增建系爭地上物時，並未逾越
      地界，因嗣後地籍重測始發生地界位移而有占用系爭土地
      之情形，應有民法第796條第1項、第796條之1規定之適用
      ，被上訴人不得請求伊等拆屋還地等語。然查，陳梧陽等
      6人並未舉證證明陳清漢增建系爭地上物時，被上訴人知
      系爭地上物越界而不即提出異議，且系爭地上物為陳清漢
      另行增建之違章建築，為系爭建物以外之增建，此有現狀
      照片可參（見原審卷1第186、187頁，本院卷1第179至185
      頁），縱令拆除，亦不損及系爭建物之整體結構及經濟價
      值，更無影響社會經濟及陳梧陽等6人利益之重大損害可
      言。是陳梧陽等6人援用民法第796條第1項、第796條之1
      規定，抗辯被上訴人不得請求伊等拆屋還地云云，難認可
      採。
  ㈢被上訴人請求陳梧陽等6人連帶給付相當於租金之不當得利，
    有無理由？
　　⒈按無法律上之原因而受利益，致他人受損害者，應返還其
      利益，民法第179條前段定有明文。而無權占有他人土地
      ，可能獲得相當於租金之利益為社會通常之觀念。查系爭
      地上物至遲於83年間起無權占用被上訴人所有系爭土地如
      附圖編號A所示部分面積46.78平方公尺，陳梧陽等6人為
      系爭地上物之公同共有人，自受有相當於土地租金之不當
      得利，致被上訴人受損害。被上訴人請求陳梧陽等6人返
      還自102年2月26日起之不當得利，洵非無據。
　　⒉再按城市地方房屋之租金，以不超過土地及其建築物申報
      總價額年息10%為限，土地法第97條第1項定有明文。所謂
      土地價額，係指法定地價，而法定地價，係土地所有人依
      該法規定所申報之地價，此觀土地法施行法第25條、土地
      法第148條規定自明。另公有土地以各該宗土地之公告地
      價為申報地價，免予申報，為平均地權條例施行細則第21
      條前段所明定。又基地租金之數額，除以基地申報地價為
      基礎外，尚須斟酌基地之位置，工商業繁榮之程度，承租
      人利用基地之經濟價值及所受利益等項，並與鄰地租金相
      比較，以為決定，並非必達申報總地價年息10%最高額。
      經查，系爭土地於83年間登記為臺北市所有而為公有土地
      （見原審卷1第22頁），102年至104年、105年至106年、1
      07年期間，每平方公尺公告地價依序為3萬7700元、4萬48
      00元、4萬1100元，有地價查詢資料可佐（見原審卷1第25
      頁），原審審酌上情及系爭土地鄰近住宅區，屬捷運用地
      ，交通當甚便利等，認被上訴人主張以系爭土地公告地價
      年息5%計算相當於租金之利益，尚屬適當，據此認定被上
      訴人得請求陳梧陽等6人返還自102年2月26日至107年1月3
      1日期間之相當於租金不當得利為46萬8211元本息，及自1
      07年2月1日起至返還占有土地之日止按月得請求給付相當
      於租金之不當得利為8,011元（計算式均詳原判決附表）
      ，洵無不合。
　　⒊被上訴人另主張系爭地上物為陳梧陽等6人繼承而為公同共
      有，就系爭地上物無權占有系爭土地所生不當得利債務，
      應屬連帶債務，伊得請求陳梧陽等6人負連帶給付之責等
      語。按繼承人對遺產之義務，依民法第1151條之規定：「
      繼承人有數人時，在分割遺產前，各繼承人對於遺產全部
      為公同共有」，繼承人對於繼承之遺產所負之債務，為公
      同共有債務。另依民法第1153條第1項規定：「繼承人對
      於被繼承人之債務，以因繼承所得遺產為限，負連帶責任
      」，繼承人對於被繼承人之債務，為連帶債務。又連帶債
      務之成立以當事人有明示或法律有規定者為限，此觀民法
      第272條規定自明。查陳清漢死亡前因無權占用系爭土地
      所生不當得利債務於其死後，依民法第1148條、第1153條
      第1項規定，固應由其繼承人共同繼承，並負連帶責任。
      惟其死亡後，系爭地上物為陳梧陽等6人所繼承而成為公
      同共有之物，此際，無權占用系爭土地者為陳梧陽等6人
      ，陳梧陽等6人因此所負不當得利債務，係因自己本身侵
      害土地所有人之歸屬利益而生，並非屬於被繼承人陳清漢
      之債務，復未經明示或依法律規定成立連帶債務，陳梧陽
      等6人自不負連帶責任。準此，被上訴人主張陳梧陽等6人
      應連帶給付相當於租金之不當得利，難認有據。　　
　　⒋末按給付無確定期限者，債務人於債權人得請求給付時，
      經其催告而未為給付，自受催告時起，負遲延責任。其經
      債權人起訴而送達訴狀，或依督促程序送達支付命令，或
      為其他相類之行為者，與催告有同一之效力；遲延之債務
      ，以支付金錢為標的者，債權人得請求依法定利率計算之
      遲延利息。但約定利率較高者，仍從其約定利率，民法第
      229條第2項、第233條第1項本文分有明定。陳梧陽等6人
      應給付被上訴人不當得利46萬8211元，並未定有給付之確
      定期限，陳梧陽等6人應自起訴狀繕本送達翌日起負遲延
      責任，給付被上訴人按年息5%計算之遲延利息。又本件起
      訴狀繕本於107年3月15日送達陳梧陽、陳梧桐、陳淑女、
      陳榮生、陳炎輝（下合稱陳梧陽等5人，見原審卷1第36、
      33、42、37、38頁送達證書），於107年3月16日寄存送達
      陳守延（見原審卷1第46頁送達證書），依民事訴訟法第1
      38條第2項規定經10日於107年3月26日發生效力。是被上
      訴人得請求陳梧陽等5人給付自107年3月16日起算之法定
      遲延利息，請求陳守延給付自107年3月27日起算之法定遲
      延利息。　　　
六、綜上所述，被上訴人依民法第767條第1項前段、中段之規定，請求陳梧陽等6人將如附圖編號A所示部分面積46.78平方公尺之系爭地上物拆除，並將該部分土地返還被上訴人；另依民法第179條前段規定，請求陳梧陽等6人給付46萬8211元，及陳梧陽等5人給付自107年3月17日（被上訴人得請求自107年3月16日起算之法定遲延利息，原審判決僅以107年3月17日為利息起算日，被上訴人未聲明不服）起至清償日止，按年息5%計算之利息，陳守延給付自107年3月27日起至清償日止，按年息5%計算之利息，暨陳梧陽等6人自107年2月1日起至返還占有之土地日止，按月給付8,011元，為有理由，應予准許，逾此部分之請求，為無理由，不應准許。原審就上開應准許部分，為陳梧陽等6人敗訴之判決，並為供擔保得、免假執行之諭知，核無不合，陳梧陽等6人上訴論旨指摘原判決此部分不當，求予廢棄改判，為無理由，應駁回此部分之上訴。至於上開不應准許部分，其中原判決命陳守延給付自107年3月17日起至同年3月26日止之法定遲延利息部分，為訴外裁判，尚有未合，陳守延指摘原判決此部分不當，求為廢棄，為有理由。另其他不應准許部分，原判決駁回被上訴人之請求及假執行之聲請，核無不合，被上訴人附帶上訴論旨指摘原判決此部分不當，求予廢棄改判，並無理由，應駁回其附帶上訴。又原判決主文第2項應更正如本判決主文第2項所示。另陳梧陽上訴效力及於陳梧桐等5人，爰類推適用民事訴訟法第56條之1第5項之規定，命陳梧陽負擔上訴訴訟費用。
七、本件事證已臻明確，兩造其餘之攻擊或防禦方法及所用之證
    據，經本院斟酌後，認為均不足以影響本判決之結果，爰不
    逐一論列，附此敘明。
八、據上論結，本件陳守延之上訴為一部有理由，一部無理由，
    陳梧陽等5人之上訴，及被上訴人之附帶上訴，均為無理由
    。依民事訴訟法第449條第1項、第463條、第385條第1項前
    段、第78條、第56條之1第5項，判決如主文。　
中　　華　　民　　國　　109 　年　　5 　　月　　28　　日
                  民事第二十一庭
                          審判長法  官  翁昭蓉
                                法  官  羅惠雯
                                法  官  劉又菁
正本係照原本作成。
被上訴人不得上訴。
上訴人、視同上訴人如不服本判決，應於收受送達後20日內向本
院提出上訴書狀，其未表明上訴理由者，應於提出上訴後20日內
向本院補提理由書狀（均須按他造當事人之人數附繕本）上訴時
應提出委任律師或具有律師資格之人之委任狀；委任有律師資格
者，另應附具律師資格證書及釋明委任人與受任人有民事訴訟法
第466 條之1第1項但書或第2項（詳附註）所定關係之釋明文書
影本。如委任律師提起上訴者，應一併繳納上訴審裁判費。
中　　華　　民　　國　　109 　年　　5 　　月　　28　　日
　　　　　　　　　　　　　      書記官  林吟玲
附註：
民事訴訟法第466條之1（第1項、第2項）：
對於第二審判決上訴，上訴人應委任律師為訴訟代理人。但上訴
人或其法定代理人具有律師資格者，不在此限。
上訴人之配偶、三親等內之血親、二親等內之姻親，或上訴人為
法人、中央或地方機關時，其所屬專任人員具有律師資格並經法
院認為適當者，亦得為第三審訴訟代理人。